高雄高等行政法院判決　　　　　　　　　　　　　　　九十一年度訴字第一○四號
　　原　　　告　甲○○
　　　　　　　　乙○○
　　　　　　　　丙○○
　　兼右三人
　　訴訟代理人　丁○○
　　被　　　告　交通部公路局第五區工程處
　　代　表　人　戊○○　處長
右當事人間因徵收補償事件，原告不服交通部中華民國九十年二月二十七日交訴八十
九字第六九三七五號訴願決定，提起行政訴訟。本院判決如左：
　　主  文
原告之訴駁回。
訴訟費用由原告負擔。
　　事  實
一、事實概要：
    緣原告丁○○等四人申請補辦徵收台一線新營至新市段拓寬工程用地即坐落台南
    縣善化鎮○○段○○段六三五、六三六、六三七、六四０、六四一、六四二地號
    （下稱系爭土地）等六筆土地案，經被告於民國（下同）八十九年九月二十二日
    以（八九）五工用字第八九三三二九八號函復：「說明二、本案經核對新化地政
    事務所提供之土地登記簿等資料，台端所陳土地均屬日據時期即被列為地目「道
    」之既成道路土地（六三五地號係由重劃前原善化鎮○○○段三二七─六地號分
    割出、六三六地號由三二七─四地號分割出、六三七地號重劃前為北子店段三二
    七─五地號、六四０地號重劃前為三二七─一三地號、六四一地號重劃前為三二
    七─一四地號、六四二地號重劃前為三二七─一地號），茲因本局經管省道系統
    中未辦理徵收私有既成道路，因面積及所需經費龐大，非本局預算所能負擔，故
    所陳土地，須俟政府對既成道路處理籌措財源定案後，再依規定辦理。」原告不
    服，提起訴願，遭決定駁回，遂提起本件行政訴訟。
二、兩造聲明：
（一）原告聲明求為判決：訴願決定及原處分均撤銷，令被告依法補辦徵收。
（二）被告聲明求為判決：駁回原告之訴。
三、兩造之爭點：
甲、原告主張之理由：
一、按土地法第十四條規定，公共交通道路不得為私有，已成為私有者得依法徵收之
    。徵收私有土地為國家因經濟建設發展之所需，依法自應徵收使用，而行政院對
    於系爭既成道路之使用，竟以台六十七內字第六三０一號函及同院台六十九內字
    第二０七二號函之行政命令予曲解。該行政命令業經司法院釋字第四００號、四
    四０號解釋不得再援用。故本件應依法辦理徵收，應無違誤。（參照土地法第二
    ０八條、第二０九條）
二、本案被告及交通部均以「經管省道系統中未辦理徵收私有既成道路，且所需經費
    龐大．．．云云，因屬全國通案性問題，俟籌措財源定案後，再依規定辦理，已
    依司法院釋字第四００號解釋積極辦理，並無不當之處，為符公平性無法個案處
    理」，作為答辯。若果如此，政府違法認事在先，現又改以十五年為期限籌編預
    算報院核辦在後，惟徵收補償期限長達十五年，先後順序如何界定，本件被告在
    該拓寬工程既已徵收原公路兩旁之土地，該工程範圍內既成道路應一併徵收，始
    合乎公平原則。今被告辯稱當時不徵收既成道路原則，則同一道路工程，同為日
    據時期之既成道路土地（地目為道）有的可徵收，有的不徵收，顯難令原告誠服
    。
三、原告所有系爭土地位於省道台一線，日據時期即被列為地目「道」之既成道路土
    地，早期即為南北交通幹道，為國家經濟繁榮扮演重要角色，政府實無理由推辭
    不為徵收，否則應解除地目限制，開放土地所有權人自由使用收益，方符憲法保
    障人民財產權之精神。
乙、被告主張之理由：
一、按司法院釋字第四００號解釋：「既成道路雖有公用地役關係，其所有權人對土
    地既已無從自由使用收益，形成因公益而特別犧牲其財產上之利益，國家自應依
    法律規定辦理徵收給予補償」，惟其另示以「各級政府如因經費困難，不能對上
    述道路全面徵收補償，有關機關亦應訂定期限籌措財源逐年辦理或以其他方法補
    償」。其解釋理由書並示以「應參酌行政院八十四年十月二十八日發布之台八十
    四內字第三八四九三號函及同年十月十一日內政部台八十四內營字第八四八０四
    八一號函之意旨，訂定確實可行之期限籌措財源逐年辦理或以其他方法彌補其損
    失．．．。」目前各級政府依據司法院釋字第四００號解釋所示處置簡述如下：
（一）行政院八十四年十月二十八日（八四）內字第三八四九三號函以「各級政府自
      行衡酌財務狀況，以分期分區方式逐步加以解決」，及內政部八十四年十月十
      一日台（八四）內營字第八四八０四八一號函以「建請擬訂全國統一處理原則
      」上開司法院解釋文並敘以各級政府應參酌該上二號函意旨辦理之。
（二）內政部八十五年七月二日台（八五）內營字第八五七二九二二號函以「內政部
      會商有關機關之研處情形以區段徵收、市地重劃、劃設年期．．．等方式並積
      極研（修）訂法規以籌財源」及行政院八十五年八月七日台八五內字第二六六
      九九號函以「協調立法院早日完成地方稅法通則立法並予專案補助辦理」。
（三）前省府八十五年八月二十一日八五府建四字第七一五０八號函及前省交通處八
      十五年九月十一日八五交四字第四三一四五號函分別請各縣市○○○○路局依
      上開行政院函轉內政部會商結論積極辦理。
（四）行政院八十五年十二月十四日台八十五年內字第四五七四五號函，前台灣省政
      府八十六年一月十日八五府建四字第一一八五五號函，前台灣省政府交通處八
      十六年一月二十四日八六交四字第０二０二七號函就所管部分積極推動處理案
      ，公路局遂依上開函示於八十六年一月三十一日以八六路用路字第四一三二號
      函台灣省各縣市政府以就司法院釋字第四００號解釋對私有既成道路取得問題
      ，就所轄區○○○道經省轄市縣、鄉道○○○○道路尚未辦理徵收土
      地之筆數、取得面積及經費彙整統計函送公路局，層轉報中央研處。
（五）內政部依前揭行政院函以八十七年十一月十一日台（八七）內營字第八七０九
      二六０號函請各有關單位（機關）依行政院（主計處）意見，儘量檢討以地政
      手段取得，並依訂定之分年分期取得計畫編列預算辦理。公路局於八十九所作
      調查，所經管省道公路系統中之私有既成道路土地約七百三十六公頃，以八十
      八年公告現值加五成之總價按十五年為期限之分年辦理取得計畫，以預估每年
      公告現值一成之調幅，概估所需經費即達二千三百八十六億一千五百十一萬元
      ，所需經費龐大，而被告並無自有財源，故建請上級設法籌措編列經費辦理取
      得。
（六）前項案經交通部轉陳奉行政院秘書長九十年一月十二日台八九交三六九０七號
      函示請照經濟建設委員會八十九年十二月二十九日都（八九）字第五八六七號
      函示略以：衡酌財政狀況，訂定私有既成道路分年分期取得計畫，編列預算積
      極辦理，有關公路局擬以分年辦理方式，自九一年度開始分十五個年度編列預
      算逐步加以解決並提報交通部，於該部年度交通預算額度作整體考量勻支辦理
      。
二、公路局八十一年十二月一日養八一─三九九─九─四七０號函以日據時期既成道
    路私有土地自即日起凡八十二年度預算有中央負擔款者列入徵收補償，八十三年
    度起則不論中央負擔款或省款辦理之工程一律列入徵收補償，各縣政府所屬並由
    公路局所代養之縣道亦一併配合辦理。而經查系爭土地所坐落之道路工程用地係
    於七十九年三月三十一日奉前台灣省政府七九府地二字第三三０一三號函准徵收
    ，故不適用本項之規定，而不克辦理徵收。
三、依據公路局八十八年十一月所統計台灣地區○○○○道路土地尚未徵收補償者（
    不含台北市、高雄市、台中市、台南市及福建省金門縣暨連江縣）以八十七年公
    告現值加四成估算約需款三七一、四六八、五四一、０００元，如此龐大之經費
    ，實非政府（含公路局）預算所能負擔，且原告所請乃全國通案，基於平等原則
    ，公路局自無法針對該個案處理。公路局已如上述將公路系統內所有既成道路私
    有土地（含系爭土地）面積、經費，統計彙整層轉上級機關作全面通盤考量規劃
    ，擬定財源逐年解決，本案需俟上級機關對既成道路處理原則定案後，再據以辦
    理。
　　理  由
一、按「原告之訴，依其所訴之事實，在法律上顯無理由者，行政法院得不經言詞辯
    論，逕以判決駁回之。」行政訴訟法第一百零七條第三項定有明文。又「徵收土
    地或土地改良物，由中央主管機關核准之。」、「中央主管機關應設土地徵收審
    議委員會，審議土地徵收案件。」、「本條例所稱主管機關；在中央為內政部；
    在直轄市為直轄市政府；在縣（市）為縣（市）政府。」、「申請徵收土地或土
    地改良物，應由需用土地人擬具詳細徵收計畫書，並附具徵收土地圖冊或土地改
    良物清冊及土地使用計畫圖，送由核准徵收機關核准，並副知該管直轄市或縣（
    市）主管機關。」為土地徵收條例第十四條、第十五條前段、第二條、第十三條
    所明定。
二、本件原告所有坐落台南縣善化鎮○○段○○段六三五、六三六、六三七、六四０
    、六四一、六四二地號等六筆土地，為台一線新營至新市段拓寬工程用地，原告
    丁○○等四人向被告申請補辦徵收，經被告於八十九年九月二十二日以（八九）
    五工用字第八九三三二九八號函復：本件經核對新化地政事務所提供之土地登記
    簿等資料，上開土地均屬日據時期即被列為地目「道」之既成道路土地，茲因被
    告經管省道系統中未辦理徵收私有既成道路，因面積及所需經費龐大，非被告預
    算所能負擔，故該土地須俟政府對既成道路處理籌措財源定案後，再依規定辦理
    等情，業據兩造分別陳明在卷，復有系爭土地地籍圖、土地登記謄本等件附卷可
    稽。而原告提起本件訴訟無非係以系爭土地，為台一線新營至新市段拓寬工程用
    地，惟被告遲不徵收並補償損失，經渠等申請補辦徵收未果，乃依法提起本件訴
    訟，訴請撤銷訴願決定及原處分，令被告依法補辦徵收等語，資為爭執。
三、經查：原告所有之系爭土地於日據時代即經編定為道路用地，並已作為既成道路
    使用，因主管機關長期未予徵收，致系爭土地受到限制而無法自由使用收益，此
    固與憲法保障人民私有財產權之宗旨不符。惟系爭土地應否徵收及應如何徵收，
    於八十九年二月二日土地徵收條例經總統公布實施後，自應優先適用該條例之規
    定為之。又徵收土地應由中央主管機關核准之，而所謂中央主管機關係指內政部
    ，故有關土地徵收既應由中央主管機關內政部核准之，則各政府機關就其經管之
    私有既成道路用地而言，乃屬需用土地機關，本無准否徵收之權責，自亦無從基
    於人民之請求而作成准否徵收之行政處分，是原告請求被告就系爭土地予以補辦
    徵收，自屬無據。
四、次查：關於土地之徵收及補償之相關事宜，應由需用土地人先與土地所有權人以
    協議價購或其他方式取得，如無法取得時，再由需用土地人提出徵收土地之申請
    ，報經中央主管機關內政部核准後，該管直轄市或縣（市）主管機關於接獲核准
    徵收案時，應即予公告，其公告期間為三十日，土地徵收條例第十一、十七、十
    八條分別定有明文。本件原告丁○○等四人向被告申請補辦徵收系爭土地，經被
    告於八十九年九月二十二日以（八九）五工用字第八九三三二九八號函復：本件
    經核對新化地政事務所提供之土地登記簿等資料，上開土地均屬日據時期即被列
    為地目「道」之既成道路土地，茲因被告經管省道系統中未辦理徵收私有既成道
    路，因面積及所需經費龐大，非被告預算所能負擔，故該土地須俟政府對既成道
    路處理籌措財源定案後，再依規定辦理等語。然該函乃係就原告等申請補辦徵收
    系爭土地所為之說明，及拒絕補辦徵收之處分，並非兩造就系爭土地如何補償有
    所協議，此有該函在卷可資佐證。則兩造就系爭土地既未依上開規定，先以協議
    價購或其他方式取得，原告即逕行起訴請求補辦徵收系爭土地，於法亦有未合。
五、再者，司法院釋字第四○○號解釋雖指既成道路成立公用地役關係者，其所有權
    人因公益而特別犧牲其財產上之利益，國家自應依法律之規定辦理徵收給予補償
    及若在某一道路範圍內之私有土地均辦理徵收，僅因既成道路有公用地役關係而
    以命令規定繼續使用，毋庸同時徵收補償，顯與平等原則相違。且該號解釋文內
    亦明言「國家應依法律之規定辦理徵收給予補償」。申言之，各級政府機關因興
    辦公共事業或實施國家經濟政策需要，對於徵收取得之土地固應給予補償，然亦
    需在「依法律之規定辦理徵收」前提下，斟酌其財源狀況而給予土地所有權人相
    當之補償，並非意指其提供土地作為既成道路而供公眾使用之所有權人，均得本
    於該號解釋而請求各級政府機關辦理徵收而要求給予補償，此由該號解釋之理由
    書中明「．．．各級政府如因經費困難，不能對上述道路全面徵收補償，有關
    機關亦應訂定期限籌措財源逐年辦理或以他法補償。．．．」觀之自明。足徵該
    號解釋僅係針對國內實際存在之土地徵收問題提出國家立法及施政之指針，尚非
    直接賦予人民得據此解釋作為向各級政府機關請求作成徵收補償處分之依據。至
    於司法院釋字第四四０號解釋則是闡明主管機關對於既成道路或都市○○道路用
    地，在依法徵收或價購以前埋設地下設施物妨礙土地權利人對其權利之行使，致
    生損失，形成其個人特別之犧牲，自應享有受相當補償之權利之情形，核與本件
    係屬既成道路徵收之情況，尚屬有間。又土地法第十四條規定，公共交通道路不
    得為私有，已成為私有者得依法徵收之。然上開規定之立法目的，在於道路既為
    公共交通所必須，該道路所使用之土地自不宜為私有，以免公益與私權之間發生
    紛爭，致影響公眾使用道路之權利。惟該私有之道路用地之徵收，仍須依上述土
    地徵收條例規定之程序辦理徵收，方為正辦。本件系爭土地既未依法為徵收程序
    ，原告援引上開解釋及法律規定請求被告補辦徵收系爭土地，洵屬無據。
六、綜上所述，本件原告請求被告對其系爭土地為補辦徵收，既未經與需用土地機關
    即被告協議價購或以其他方式取得，且准否土地徵收之權限屬中央主管機關內政
    部，被告為需用土地機關，無權准否徵收系爭土地。訴願決定及原處分駁回原告
    之請求，其理由雖與前揭之論述有異，惟其結論尚無不同，仍應予以維持。原告
    起訴請求撤銷訴願決定及原處分，令被告依法補辦徵收，依其所訴之事實，在法
    律上顯無理由，爰不經言詞辯論，逕以判決駁回之。
七、據上論結，本件原告之訴為無理由，依行政訴訟法第一百零七條第三項、第九十
    八條第三項前段、第一百零四條、民事訴訟法第八十五條第一項前段，判決如主
    文。
中　　　華　　　民　　　國    九十一　　年　  　六　　　月　　  十七　　日
                              高雄高等行政法院第一庭
                                          審判長法官  陳光秀
                                          法      官　楊惠欽
                                          法      官　李協明
右為正本係照原本作成。
如不服本判決，應於判決送達後二十日內向本院提出上訴書狀，其未表明上訴理由者
，應於提起上訴後二十日內向本院提出上訴理由書（須按對造人數附繕本）；如於本
判決宣示或公告後送達前提起上訴者，應於判決送達後二十日內補提上訴理由書（須
附繕本）。未表明上訴理由者，逕以裁定駁回。
提起上訴應預繳送達用雙掛號郵票七份（每份三十四元）。
中　　　華　　　民　　　國    九十一　　年　  　六　　　月　　  十七　　日
                                          法院書記官  蔡玫芳
